【裁判字號】    95,上易,217
【裁判日期】    950712
【裁判案由】    詐欺
【裁判全文】
臺灣高等法院臺南分院刑事判決         95年度上易字第217號
上  訴  人  臺灣臺南地方法院檢察署檢察官
被      告  甲○○
上列上訴人因被告詐欺案件，不服臺灣臺南地方法院95年度易字
第143號中華民國95年3月21日第一審判決（起訴案號：臺灣臺南
地方法院檢察署95年度偵緝字第134號），提起上訴，本院判決
如下：
    主  文
原判決撤銷。
甲○○共同意圖為自己不法之所有，以詐術使人將本人之物交付
，處有期徒刑陸月，如易科罰金，以佰元折算壹日。
    事  實
一、甲○○並無購車之意，卻因家中遭逢變故需款孔急，竟與鄭
    龍波（另案審結）商議後，共同基於為自己不法所有之意圖
    ，於民國九十二年四月一日，推由鄭龍波充當人頭購車，並
    以新臺幣（下同）二十七萬五千元之價格，向陳奕為（原名
    陳谷展）經營之展信汽車商行購買車牌號碼Ｂ二─八六四五
    號自小客貨車一輛。甲○○將定金五千元交與陳奕為，並約
    定除尾款由甲○○簽發面額五萬元之支票（嗣後屆期經陳奕
    為提示而遭退票）交付外，其餘購車款項則以辦理貸款之方
    式支付後，即將前開車輛過戶與鄭龍波。甲○○取得上開車
    輛後，復與鄭龍波共同並基於違反動產擔保交易法之犯意聯
    絡，於同年月四日，推由鄭龍波出面以前開車輛向安泰商業
    銀行股份有限公司（以下簡稱安泰銀行）佯稱欲辦理動產抵
    押貸款，雙方遂約定總貸款金額為新臺幣（下同）二十萬元
    ，分三十六期給付，並約定前開車輛應停放在臺南縣善化鎮
    ○○路四九號，在貸款金額未付清之前，不得任意將前開小
    客車遷移，並辦妥動產擔保交易法之動產抵押登記，且以鄭
    龍波為動產擔保交易之債務人，致安泰銀行陷於錯誤，將貸
    款金額如數撥付至陳奕為指定之吳幸玥帳戶（土地銀行善化
    分行，帳號000000000000號）內。甲○○取得
    上開車輛後，旋於同年月九日，與鄭龍波共同將前開車輛典
    當與張明山所經營之大立當舖，得款五萬四千五百元，甲○
    ○將其中四萬七千元交與陳奕為作為購車尾款外，其餘款項
    則由甲○○取走以支付家人醫療費用。嗣鄭龍波貸款後未繳
    納一期分期款項，安泰銀行遂於九十二年六月五日，將其債
    權及動產抵押權移轉讓與匯豐汽車股份有限公司（以下簡稱
    匯豐公司），經匯豐公司派員前往臺南縣善化鎮○○路四九
    號車輛約定停放地點查訪，均追索無著而受有損害，始知受
    騙。
二、案經臺灣臺南地方法院檢察署檢察官自動檢舉偵查起訴。
    理  由
一、訊據被告甲○○對於上揭事實均坦承不諱，核與共犯鄭龍波
    之供述、證人陳奕為及張明山之證述相符，並有被告所簽發
    面額五萬元之支票、退票理由單、貸款暨動產抵押契約書、
    動產擔保交易動產抵押設定登記申請書、撥款委託書及當票
    影本等附卷可稽。足認被告自白與事實相符，應可採信。
二、查被告行為後，刑法第二十八條、第三十一條、第四十一條
    、第五十五條條文已於九十四年二月二日修正公布，其中：
    (一)第二十八條已由原先之「二人以上共同實施犯罪之行為者
    ，皆為正犯」，修正為「二人以上共同實行犯罪之行為者，
    皆為正犯」；(二)第三十一條由原先之「因身分或其他特定關
    係成立之罪，其共同實施或教唆、幫助者，雖無特定關係，
    仍以共犯論」、「因身分或其他特定關係致刑有重輕或免除
    者，其無特定關係之人，科以通常之刑」之規定，修正為「
    因身分或其他特定關係成立之罪，其共同實行、教唆或幫助
    者，雖無特定關係，仍以正犯或共犯論。但得減輕其刑」、
    「因身分或其他特定關係致刑有重輕或免除者，其無特定關
    係之人，科以通常之刑」；(三)第四十一條已由原先之「犯最
    重本刑為五年以下有期徒刑以下之刑之罪，而受六月以下有
    期徒刑或拘役之宣告，因身體、教育、職業或家庭之關係，
    執行顯有困難者，得以一元以上三元以下折算一日，易科罰
    金」、「併合處罰之數罪，均有前項情形，其應執行之刑逾
    六月者，亦同」之規定，修正為「犯最重本刑為五年以下有
    期徒刑以下之刑之罪，而受六個月以下有期徒刑或拘役之宣
    告，得以新臺幣一千元、二千元或三千元折算一日，易科罰
    金」、「前項規定於數罪併罰，其應執行之刑未逾六月者，
    亦適用之」；另罰金罰鍰提高標準條例第二條亦配合修正，
    將原先之「依刑法第四十一條易科罰金或第四十二條第二項
    易服勞役者，均就其原定數額提高為一百倍折算一日；法律
    所定罰金數額未依本條例提高倍數，或其處罰法條無罰金刑
    之規定者，亦同」之規定，予以修正刪除。(四)第五十五條由
    原先之「一行為而觸犯數罪名者，或犯一罪而其方法或結果
    之行為犯他罪名者，從一重處斷」之規定，修正為「一行為
    而觸犯數罪名者，從一重處斷。但不得科以較輕罪名所定最
    輕本刑以下之刑」。並自九十五年七月一日起施行，則比較
    新舊法結果，被告之行為無論依新法或舊法之規定，均屬共
    同正犯，惟其所犯各罪，依後所述，因具有牽連犯之關係，
    依修正前刑法第五十五條之規定，僅從一重處斷即可，如依
    修正後刑法之規定，則因牽連犯之規定業已刪除，其等所犯
    各罪，應分論併罰；另修正前同法第四十一條關於易科罰金
    之折算標準，及若定應執行刑逾六月時，可否易科罰金等情
    ，均以修正前第四十一條、第五十五條之規定有利於行為人
    ，修正後之規定，並非較有利於被告，是依民國九十五年七
    月一日施行之刑法第二條第一項前段之規定，自應適用行為
    時法即民國九十五年七月一日修正施行前刑法第二十八條、
    第四十一條、第五十五條，及修正前罰金罰鍰提高標準條例
    第二條之規定，又本件既應適用修正前刑法之規定，則本件
    亦有修正前罰金罰鍰提高標準條例第一條之規定之適用。另
    刑法施行法已於九十五年六月十四日修正，並增訂第一之一
    條「中華民國九十四年一月七日刑法修正施行後，刑法分則
    編所定罰金之貨幣單位為新臺幣」、「九十四年一月七日刑
    法修正時，刑法分則編未修正之條文定有罰金者，自九十四
    年一月七日刑法修正施行後，就其所定數額提高為三十倍。
    但七十二年六月二十六日至九十四年一月七日新增或修正之
    條文，就其所定數額提高為三倍」之規定；觀之現行刑法第
    三百三十九條第一項之規定，雖未在九十四年一月七日刑法
    修正時一併修正，但依法律應一體適用，不能割裂適用之原
    則，自應一併適用修正前刑法第三百三十九條第一項之規定
    ，均合先敘明。
三、核被告甲○○所為，係犯修正前刑法第三百三十九條第一項
    之詐欺取財罪及動產擔保交易法第三十八條之罪。被告甲○
    ○與鄭龍波二人，就詐欺犯行，彼此間有犯意聯絡及行為分
    擔，為共同正犯；另被告甲○○雖無動產擔保交易債務人之
    身分，惟與具有動產擔保交易債務人身分之鄭龍波，共犯上
    開動產擔保交易法之犯行，彼此間亦有犯意聯絡及行為分擔
    ，應依刑法第三十一條第一項規定論以共同正犯。再被告與
    鄭龍波係以辦理動產抵押貸款，收受上開自用小客貨車典當
    之方法，達成詐欺取財之目的，所犯上開二罪間，有方法結
    果之牽連關係，應從一重之詐欺取財罪處斷。被告所犯違反
    動產擔保交易法之犯行，雖未據起訴，惟與被告所犯詐欺罪
    間，有牽連犯裁判上一罪之關係，已如前述，本院自得併予
    審理。
四、原審以被告罪証明確，因予論罪科刑，固非無見。但查，刑
    法第四十一條、第五十五條業經修正施行，原審未及比較新
    舊法，顯有未當。檢察官提起上訴，雖以「刑法第三百三十
    九條第一項及動產擔保交易法第三十八條關於行為人之主觀
    犯意，二者規範有所不同，前者為自始有不法所有之意圖，
    後者為契約成立後始萌不法利益之意圖，二者自難於同一事
    實併存而悖，乃原判決既認被告自始即有詐欺之犯意，而犯
    刑法詐欺取財罪，又認被告另違反動產擔保交易法第三十八
    條之罪，二罪有方法結果之牽連關係，顯有未當」等情，而
    指摘原判決不當。但查，依動產擔保交易法第三十八條之規
    定「動產擔保交易之債務人，意圖不法之利益，將標的物遷
    移、出賣、出質、移轉、抵押或為其他處分，致生損害於債
    權人者，處．．．」之文義解釋，並無限於動產擔保交易之
    債務人須於「契約成立後」萌生不法利益之意圖時，始該當
    該罪之構成要件，檢察官上訴所指自無足取，而為無理由。
    但原判決既有上開可議之處，即屬無可維持，應由本院予以
    撤銷改判。爰審酌檢察官請求量處被告有期徒刑八月，惟被
    告犯罪之動機，係因家中遭逢變故，急需現金支付配偶連秋
    香醫療費用等情，業據被告於原審提出載有其配偶連秋香死
    因之死亡證明書附卷可參，至於被告犯罪之手段雖不可取，
    惟其詐騙金額非多，且犯後坦承犯行，尚知悔悟等一切情狀
    ，量處如主文第二項所示之刑，並諭知易科罰金之折算標準
    。至於檢察官雖對被告具體求處有期徒刑十月，惟本院參酌
    被告犯罪之動機及其詐騙之金額，認以量處如主文第二項所
    示之刑為適當，附此說明。
據上論結，應依刑事訴訟法第369條第1項前段、第364條、第299
條第1項前段，動產擔保交易法第38條，新修正刑法第2條第1項
前段、修正前刑法第11條前段、第28條、第31條第1項、第339條
第1項、第55條、第41條第1項前段，修正前罰金罰鍰提高標準條
例第1條前段、第2條，判決如主文。
本案經檢察官張太龍到庭執行職務。
中    華    民    國    95    年    7     月    12    日
                  刑事第四庭    審判長法  官  吳志誠
                                      法  官  蔡美美
                                      法  官  陳珍如
以上正本證明與原本無異。
不得上訴。
                                      書記官  岑  玢
中    華    民    國    95    年    7     月    12    日
附錄：本判決論罪科刑條文
修正前刑法第339條第1項：
意圖為自己或第三人不法之所有，以詐術使人將本人或第三人之
物交付者，處5年以下有期徒刑、拘役或科或併科1千元以下罰金
。
動產擔保交易法第38條：
動產擔保交易之債務人，意圖不法之利益，將標的物遷移、出賣
、出質、移轉、抵押或為其他處分，致生損害於債權人者，處3
年以下有期徒刑、拘役或科或併科6000元以下之罰金。


司法院資訊處製作；財團法人民間司法改革基金會備份。
